【裁判字號】    91,上易,1596
【裁判日期】    920430
【裁判案由】    妨害名譽
【裁判全文】
臺灣高等法院臺中分院刑事判決                  九十一年度上易字第一五九六號
    上  訴  人  臺灣台中地方法院檢察署檢察官
    上  訴  人
    即  被  告  己○○
    被      告  庚○○
右上訴人等因被告等妨害名譽案件，不服臺灣臺中地方法院九十一年度易字第三二二
號中華民國九十一年六月二十七日第一審判決（起訴案號：臺灣臺中地方法院檢察署
九十年度偵字第二○三六九號），提起上訴，本院判決如左：
      主  文
原判決關於己○○部分撤銷。
己○○無罪。
其他部分，上訴駁回。
      理  由
一、本件公訴人之公訴意旨略以：被告己○○、庚○○分別係「居之友公寓大廈管理
    維護股份有限公司」（以下簡稱為「居之友公司」）之經理（業務部經理）及該
    公司派駐臺中市○○區○○路六號「天璽社區」之總幹事，被告己○○於民國（
    下同）九十年七月二十七日基於意圖毀損他人名譽之故意，撰寫「致天璽社區委
    員及住戶公開信」一文，指摘前「居之友公司」派駐「天璽社區」服務之生活助
    理戊○○，係因：利用職務之便進行私人利益行為及金錢之借貸往來、介入住戶
    與住戶間之是非及批評、及對外任意發表有損公司形象之言論等行為而遭停職，
    並指示被告庚○○於上開詆毀戊○○名譽之不實內容公開信上蓋用管委會印章後
    ，張貼公佈於社區各電梯內，並投遞所有住戶信箱，致生損害於戊○○之名譽，
    因認被告二人共同涉犯刑法第三百十條第一項之妨害名譽罪嫌云云。
二、惟按犯罪事實應依證據認定之，無證據不得推定其犯罪事實；又不能證明被告犯
    罪者，即應諭知被告無罪之判決，此於刑事訴訟法第一百五十四條及同法第三百
    零一條第一項分別定有明文。再按認定不利於被告之事實，須依積極證據，苟積
    極證據不足為不利被告事實之認定時，即應為有利於被告之認定，更不必有何有
    利之證據，此於最高法院亦著有三十年上字第八一六號判例可資參照。又按刑法
    上之誹謗罪，係指意圖散布於眾，而指摘或傳述足以毀損他人名譽之事，為其犯
    罪構成要件。故行為人主觀上必須具有誹謗之故意與散布於眾之不法意圖，而為
    本罪之誹謗行為，另客觀上其所指摘或傳述之事，亦須具有足以損害被害人名譽
    之具體事件內容，始能構成刑法之誹謗罪。倘若行為人主觀上無上開意圖，而係
    針對特定事項，依其個人之價值判斷而提出之意見與評論，縱其批評內容足令被
    批評者感到不悅或影響其名譽，此仍非屬本罪所處罰之誹謗行為。復以言論自由
    為人民之基本權利，憲法第十一條有明文保障，國家應給予最大限度之維護，俾
    其實現自我、溝通意見、追求真理及監督各種政治或社會活動之功能得以發揮。
    惟為兼顧對個人名譽、隱私及公共利益之保護，法律尚非不得對言論自由依其傳
    播方式為合理之限制。刑法第三百十條第一項及第二項誹謗罪即係保護個人法益
    而設，為防止妨礙他人之自由權利所必要，符合憲法第二十三條規定之意旨。至
    刑法同條第三項前段以對誹謗之事，能證明其為真實者不罰，係針對言論內容與
    事實相符者之保障，並藉以限定刑罰權之範圍，非謂指摘或傳述誹謗事項之行為
    人，必須自行證明其言論內容確屬真實，始能免於刑責。亦不能因上開規定，而
    免除檢察官或自訴人於訴訟程序中，依法應負行為人故意毀損他人名譽之舉證責
    任。是行為人雖不能證明言論內容為真實，但依其所提證據資料，認為行為人有
    相當理由確信其為真實者，即不能以誹謗罪之刑責相繩。以上亦有司法院大法官
    會議釋字第五○九號解釋意旨可資參照。
三、本件公訴人指訴被告己○○、庚○○二人涉犯誹謗罪行，係以告訴人戊○○之指
    訴及上開公開信為據，認被告二人無法證明於公開信中所指摘之告訴人戊○○利
    用職務之便進行私人利益行為及金錢借貸往來、介入住戶與住戶間之是非批評以
    及對外任意發表有損公司形象之言論等行為為真實，且上開事實並非可受公評之
    事復涉及告訴人之私德，從而，認被告二人之行為已足生損害於戊○○之名譽，
    有誹謗犯行。惟訊據本案被告己○○及庚○○二人均矢口否認伊等有公訴人所指
    訴之誹謗犯行。被告己○○辯稱：告訴人戊○○因在「天璽社區」擔任生活助理
    期間，與其男友唐啟桔之部分言行失當，而遭「居之友公司」停職，之後因有「
    天璽社區」之住戶對此表示關切及質疑，「天璽社區」之管理委員會並致函給「
    居之友公司」要求說明，「居之友公司」為向社區住戶提出說明，乃由「居之友
    公司」之副總經理丁○○、及管理處經理乙○○、以及丙○○、甲○○等人討論
    之後，由伊依據其等討論內容及公司規章負責繕打此張公開信，伊實無誹謗告訴
    人戊○○之動機與犯意，此後上開公開信即由伊交予社區秘書房寀晴轉給「天璽
    社區」管理委員會各委員詳閱，此後可能係房寀晴張貼在電梯，但絕無投入住戶
    信箱之行為，伊並無意圖毀損告訴人戊○○名譽之犯意與行為，應不為罪等語。
    被告庚○○則以：伊當時雖係「居之友公司」派駐在「天璽社區」之總幹事，但
    未參與上開公開信內容之討論，亦未張貼此張公開信，亦不知何人蓋上管理委員
    會之印章而將此張公開信張貼在「天璽社區」之大樓電梯內，伊始終均未參與此
    事，應不為罪云云。
四、經查：
（一）本案告訴人戊○○係於九十年三月間受僱於「居之友公司」，後被「居之友公
      司」派駐「天璽社區」擔任生活助理，嗣於九十年七月十七日遭「居之友公司
      」停職，此係告訴人戊○○所自承之事實。另告訴人戊○○於九十年七月十七
      日遭「居之友公司」停職之後，「天璽社區」有部分住戶肯定告訴人戊○○之
      表現，乃簽名請求「天璽社區」管理委員會轉請「居之友公司」改變決意，續
      僱告訴人戊○○擔任「天璽社區」之生活助理，「天璽社區」之管理委員會並
      於九十年七月十九日致函給「居之友公司」要求說明，以上亦有告訴人戊○○
      所提出之「天璽社區」住戶簽名資料（見九十年度發查字第三八○三號偵查卷
      宗第九頁）、及被告己○○所提出之「天璽社區」管理委員會九十年七月十九
      日（九○）天璽字第○七一九號函（見本院卷宗第五三頁）在卷足佐。依據「
      天璽社區」管理委員會上開致「居之友公司」函之日期（即九十年七月十九日
      ）、及函文內容所示：「本委員會於近日接獲社區住戶七Ｄ許先生等人，針對
      生活助理戊○○小姐遭貴公司停職，表示關切及提出質疑」、「本委員會基於
      行政中立及許小姐係貴公司員工應屬貴公司人事處理之原則，不便介入，但仍
      希望貴公司尊重本社區住戶之聲音，能對此案向本社區住戶提出說明」等語，
      被告己○○辯稱上開九十年七月二十七日張貼在「天璽社區」之公開信，係因
      「天璽社區」之部分住戶對於告訴人戊○○遭停職之事表示關切及質疑，「天
      璽社區」之管理委員會並致函給「居之友公司」要求說明，「居之友公司」為
      向社區住戶提出說明，才在討論之後繕打此張公開信並予張貼，此部分辯詞應
      屬可信。
（二）又就上開公開信之內容部分，證人即「居之友公司」之副總經理丁○○已於原
      審及本院訊問時，證稱：致「天璽社區」住戶之公開信，是經「居之友公司」
      內部討論所得出之結論無誤，因有「天璽社區」之住戶及管理委員會委員反應
      告訴人戊○○在任職期間，言行失當，另其男友唐啟桔也曾到社區等她下班，
      「居之友公司」有請介紹人、現場主管（即被告庚○○）及督導主管予以勸導
      ，後因「天璽社區」管理委員會要公司對於解職之事作處理，經公司根據現場
      服務人員所反應之事實，且經過查證、討論之後，才由己○○依據討論內容擬
      稿等語（見原審卷第二四頁、本院卷六九、七十頁）。證人即「居之友公司」
      管理處經理乙○○亦結證稱：公開信之內容確實經過討論，係根據現場人員之
      反應，並且有查證過等情（見本院卷第六九頁）。另證人即介紹告訴人戊○○
      進入「居之友公司」任職之甲○○（係「居之友公司」派駐其他社區之總幹事
      ）亦證稱：知悉公開信之內容，該內容業經「居之友公司」內部高層之討論，
      討論之際有提供相關資料供公司高層作參考等語（見原審卷第五六頁、本院卷
      第六九頁），核與證人丙○○所證：公開信係依據現場人員之陳述來處理等情
      互核相符（見本院卷第七十頁）。且告訴人戊○○既經「居之友公司」停職在
      先，謂「居之友公司」之主管為無緣無故將告訴人戊○○停職，此亦與情理有
      違。是上開證人之證詞，應不悖經驗法則。依據前開證人之證詞，被告己○○
      辯稱：上揭公開信之內容有經「居之友公司」內部主管依據現場服務人員所反
      應之意見予以討論，後形成共識，再由伊負責繕打等情，應堪採信。上開公開
      信既係「居之友公司」內部主管依據「天璽社區」現場服務人員所反應意見經
      過討論而形成之共識，而由被告加以撰載，且撰寫之內容業經「居之友公司」
      內部主管之認可同意，而非被告己○○基於個人評價對於告訴人戊○○之工作
      狀態加以指摘或載述，自難因被告己○○僅有負責繕打此張公開信，即遽認被
      告己○○有何誹謗罪之客觀構成要件行為及誹謗之故意。
（三）再就上開公開信所述告訴人戊○○被停職之原因，其敘述內容為：「本公司基
      於以下原因處理生活助理許小姐停職案：一、不可利用職務之便進行私人利益
      及金錢之借貸往來；二、不得介入住戶與住戶間的是非及批評；三、不應對外
      任意發表有損公司形象之言論，應循正常管道申訴。經查證生活助理許小姐有
      上述事實經過，經公司副總及督導經理多次溝通但仍未見改善，其行為有違公
      司善良管理之責，故予以停職」等語，此有上開公開信影本在卷可稽（見九十
      年度發查字第三八○三號偵查卷宗第十頁）。依據上開公開信之內容，此固係
      「居之友公司」說明告訴人戊○○遭停職處分之緣由，惟「居之友公司」與告
      訴人戊○○之間既有僱傭關係，「居之友公司」本得對於所屬員工之職務行為
      進行合理之監督及考核。依據上開公開信之內容及用語觀之，此張公開信係就
      告訴人戊○○執行職務過程中之悖於工作守則及失當之處予以針砭並提出說明
      ，其內容並未逾越僱用人公司對於所屬員工職務監督之權限。況就上開公信之
      內容，其中關於告訴人戊○○違反第一點之部分，業據證人即天璽社區十三樓
      住戶阮翌葶結證稱：其丈夫曾在天璽社區之大廳中見及告訴人之男友唐啟桔在
      幫他人刮痧，其丈夫亦覺身體不甚舒服，故請唐啟桔幫忙刮痧，嗣經詢價後，
      給唐啟桔一千元作為報酬（見原審卷第九一頁），另證人甲○○亦證稱：告訴
      人戊○○之男友唐啟桔確曾向她抱怨稱他幫天璽社區住戶陳先生（即陳清助）
      介紹買賣股票因此獲利，但陳先生卻未給予酬金等語（見原審卷第五六頁）。
      是案外人唐啟桔既有在其女友即告訴人戊○○任職「天璽社區」擔任生活助理
      之期間，在該社區中藉由幫住戶刮痧、介紹股票而得利或欲圖得利之情事，則
     「居之友公司」因見案外人唐啟桔係因告訴人戊○○之故，而與天璽社區住戶
      有所接觸，該公司在獲知上情之後，會對告訴人戊○○提出謹守職務界限及工
      作操守之要求，難認無理。又就此張公開信中第二點之部分，復據證人阮翌葶
      結證稱：告訴人戊○○曾於九十年六月二十九日上午質問其稱是否有將物品丟
      至十一樓之住戶處，其向告訴人戊○○稱向工務部詢問，因其當時居住在娘家
      ，並未居住於該社區內，但告訴人戊○○卻持一包物品稱係其丟至十一樓住戶
      處，當時告訴人戊○○口氣不佳，且告訴人戊○○應知悉其當時並未居住在天
      璽社區等語（見原審卷第九二頁）綦詳。是就此部分，公開信之指述，亦非無
      稽。再就公開信之第三點部分，告訴人戊○○之主管即被告庚○○雖供稱：伊
      確有聽旁人道及告訴人戊○○批評伊之言語，但批評之內容伊並不在意，故已
      不復記憶等語（見本院卷第一二七頁）。惟庚○○同為本案被告，且現已離職
      ，其息事心態不難想見。如依證人甲○○所證：告訴人戊○○任職於天璽社區
      之期間，與被告庚○○有心結，她曾多次勸導，希望告訴人戊○○以平常心工
      作等語（見原審卷第五六頁），足證公開信第三點所載亦非無據。雖就告訴人
      戊○○所涉上開行為，及其在「天璽社區」擔任生活助理之言行表現，部分「
      天璽社區」住戶之評價與「居之友公司」主管人員之評價有異。惟「居之友公
      司」主管人員既係依據相關事實，而為告訴人戊○○違反何項內部服務規章之
      認定，並將此項認定結果以公開信之形式函覆「天璽社區」，被告己○○自有
      相當理由確信該公開信之內容為真實。繼以，上開公開信之用語亦未載述有何
      足以損害告訴人私德之具體事件內容，揆諸前開大法官會議之意旨，應屬憲法
      中表現自由之保護範疇，縱該公開信之內容使告訴人戊○○感到不悅或自覺名
      譽受損，亦難以刑法誹謗罪之罪名相繩。
（四）又就上開公開信之揭示方面，被告庚○○否認其有參與張貼公開信之行為。證
      人即曾任「居之友公司」派駐「天璽社區」之祕書房寀晴（即房君）亦證稱：
      公開信是被告己○○送至「居之友公司」，被告己○○稱公開信係「居之友公
      司」要給委員會之答覆，要她及被告庚○○送給委員會，該公開信即由她送至
      委員會，至於委員會之章是何人蓋印，她已無印象，後來經委員會簽名後，但
      可能是她本人張貼在社區之電梯，她係執行委員會交待之事項等語綦詳（見原
      審卷第三三頁）。本案亦無其他積極事證足以證明被告庚○○有此行為。縱有
      此項行為，依據上開說明，被告庚○○將其所任職「居之友公司」因前開原因
      經過上開討論過程所撰寫之公開信張貼在「天璽社區」，亦難認有觸犯刑法誹
      謗罪之可言。
五、綜上所述，本案被告己○○、庚○○之犯罪均屬不能證明，依據前開說明，應為
    被告己○○、庚○○均無罪之諭知。原審判決就被告己○○部分，誤認被告己○○有犯誹謗罪，尚有未合。是本案公訴人依據告訴人戊○○之聲請，上訴指謫原
    審判決對被告己○○之量刑過輕，其上訴雖無理由，但被告己○○上訴否認犯罪
    則屬有理由，自應由本院將原審判決關於被告己○○部分予以撤銷改判，並為被
    告己○○無罪之諭知。至於被告庚○○部分，原審判決以被告庚○○之犯罪不能
    證明，乃依據刑事訴訟法第三百零一條第一項，為被告庚○○無罪之諭知，核無
    不合。公訴人依據告訴人戊○○之聲請，以：「：：：公開信上所蓋用之印章係
    管委會置於服務中心，由總幹事保管之印章，用於平時代收住戶信件之用，並非
    管委會主任所保管之印章，足認證人房寀晴之證詞虛偽，而現場僅有被告庚○○
    、己○○及證人房寀晴三人，被告庚○○推稱不知何人用印，顯為畏罪卸責之詞
    」等情詞提起上訴，指摘原審判決被告庚○○無罪不當，請求本院改判被告庚○○有罪，公訴人此部分之上訴核無理由，應予駁回。又本案被告庚○○經本院合
    法傳喚，無正當理由而未於本院審判期日到場，爰不待其陳述，逕行判決。
六、據上論斷，應依刑事訴訟法第三百六十八條、第三百六十九條第一項前段、第三
    百六十四條、第三百零一條第一項、第三百七十一條，判決如主文。
本案經檢察官鍾宗耀到庭執行職務。
中      華      民      國      九十二      年    四    月    三十      日
                                   臺灣高等法院臺中分院刑事第三庭
                                         審判長法 官  陳  朱  貴
                                               法  官  胡  忠  文
                                               法  官  廖  柏  基
右正本證明與原本無異。
不得上訴。
                                               書記官  詹  錫  朋
中      華      民      國    九十二     年      五       月     一     日
                                                                        Ｆ


司法院資訊處製作；財團法人民間司法改革基金會備份。
